【裁判字號】    97,訴,128
【裁判日期】    981020
【裁判案由】    確認所有權存在
【裁判全文】
臺灣高雄地方法院民事判決               97年度訴字第128號
原      告  獅情話意湖畔小吃部
法定代理人  甲○○
訴訟代理人  王世宗律師
被      告  乙○○
            丙○○○
共      同
訴訟代理人  邱明政律師
複  代理人  鄭淑貞律師
上列當事人間確認所有權存在事件，於民國98年9 月30日言詞辯
論終結，本院判決如下：
    主  文
原告之訴駁回。
訴訟費用由原告負擔。
    事實及理由
一、原告主張：「獅情話意湖畔小吃部」為甲○○及莊正惠、吳
    重新、何孟秋、蔡明昌、何佘月秋、沈燕翼、吳重政、吳佳
    龍、王銘賢、蔡平絹、楊惠理、王國親、李富榮、黃耀德、
    蕭明展（下稱莊正惠等15人）等共16名股東共同出資合夥經
    營，嗣原告於民國93年向被告承租坐落於高雄市○○區○○
    段地號第1377、1378號2 筆土地（下稱系爭土地），並獲被
    告同意，以被告乙○○之名義為起造人，由原告出資於系爭
    土地上興建門牌號碼為高雄市三民區鼎金一巷32號之未辦保
    存登記建物乙棟（下稱系爭建物），原告自已取得系爭建物
    之所有權，然被告竟對原告提起拆屋還地之訴訟，否認原告
    對系爭建物之所有權，致使系爭建物之所有權歸屬，處於不
    明狀態，非經判決確認，無以除去，爰提起本訴，聲明求為
    判決：（一）確認甲○○及莊正惠等15人就坐落高雄市三民
    區鼎金一巷32號之未辦保存登記建物有所有權存在。（二）
    訴訟費用由被告負擔。
二、被告則以：渠等係於93年4 月1 日將系爭土地出租於訴外人
    張金來，租期至95年12月31日止，嗣於94年初，張金來未經
    伊等同意，即以乙○○名義為起造人，在系爭土地上興建系
    爭建物，經伊等出面阻止，張金來表示係為經營簡餐廳，且
    承諾於系爭土地租期屆滿後即拆除，故系爭建物係張金來自
    行或邀約他人合資興建，並非原告興建等語，資為抗辯。並
    聲明：原告之訴駁回。
三、下列事實為兩造所不爭執，並有出資證明、租賃契約書、建
    造執照申請書、使用執照、營利事業登記證等件在卷可憑，
    堪信為真實：
（一）系爭建物為未保存登記建物；建造執照、使用執照均登載
      被告乙○○為起造人。
（二）「獅情話意湖畔小吃部」係登記為獨資經營，負責人為甲
      ○○，此有營利事業登記證可稽（本院卷第331頁）
四、兩造爭執之點
（一）本件是否有確認利益？
（二）系爭建物是否為原告出資興建？原告之請求是否有理由？
五、本院判斷如下：
（一）本件原告自起訴狀、準備程序、迄言詞辯論期日雖就「獅
      情話意湖畔小吃部」之性質及訴之聲明，一再變更，惟經
      本院一再闡明確認，原告均堅持「獅情話意湖畔小吃部」
      為甲○○及其他股東莊正惠等15人共同出資合夥經營，系
      爭建物為甲○○及莊正惠等15人所有，是本件原告訴之聲
      明真意應認定為確認系爭建物為甲○○及莊正惠等15人所
      有，先予敘明。
（二）按確認法律關係之訴，非原告有即受確認判決之法律上利
      益者，不得提起之；確認證書真偽或為法律關係基礎事實
      存否之訴，亦同，民事訴訟法第247 條第1 項定有明文。
      而所謂即受確認判決之法律上利益，係指法律關係之存否
      不明確，原告主觀上認其在法律上之地位有不安之狀態存
      在，且此種不安之狀態，能以確認判決將之除去者而言，
      若縱經法院判決確認，亦不能除去其不安之狀態者，即難
      認有受確認判決之法律上利益，此有最高法院52年台上字
      第1240號判例可資參照。本件被告乙○○固不爭執其僅為
      系爭建物之名義起造人；且被告亦不爭執獅情話意湖畔小
      吃部為系爭建物之所有權人，然因本件原告訴之聲明係為
      確認系爭建物為甲○○及莊正惠等15人所有，業如前述，
      故就原告聲明之法律關係是否存在即屬不明確，而原告此
      法律上地位之不安狀態，非經法院確認判決無法除去，故
      原告提起本件訴訟，仍有確認利益，應准予提起，合先敘
      明。
（三）再按確定判決之既判力，固以訴訟標的經表現於主文判斷
      之事項為限，判決理由並無既判力。但法院於判決理由中
      ，就訴訟標的以外當事人主張之重要爭點，本於當事人辯
      論之結果，已為判斷時，除有顯然違背法令之情形，或當
      事人已提出新訴訟資料，足以推翻原判斷之情形外，應解
      為在同一當事人就該重要爭點所提起之訴訟，法院及當事
      人就該已經法院判斷之重要爭點，皆不得任作相反之判斷
      或主張，始符民事訴訟上之誠信原則。本件被告前曾就系
      爭建物訴請原告、訴外人張金來、獅情話意湖畔餐廳股份
      有限公司（下稱獅情話意公司）及莊正惠等15人拆除系爭
      建物，返還系爭土地等，並請求給付系爭土地之相當於租
      金之不當利益，經本院民事庭以96年度重訴字第88號民事
      確定判決認定甲○○與獅情話意湖畔小吃部其他股東莊正
      惠等15人間，應屬隱名合夥契約關係，莊正惠等15人雖均
      參與投資，惟係由甲○○擔任出名營業人，莊正惠等15人
      僅為隱名合夥人，依民法第702 條之規定，莊正惠等15人
      之出資，即屬甲○○所有；且有關投資餐飲之業務，實際
      上係由甲○○執行，而甲○○亦居於所有權人之地位，自
      行將系爭建物提供獅情話意公司經營餐飲業務，從而，實
      際得以支配系爭建物之使用收益者乃甲○○，堪認系爭建
      物確為甲○○所有，因而認定系爭建物係獅情話意湖畔小
      吃部即甲○○所有，此經本院調取本院民事庭96年度重訴
      字第88號全案卷證核閱無訛，並有本院96年度重訴字第88
      號民事判決、民事判決確定證明書各1 份附卷可憑，依前
      述說明，前案民事確定判決就系爭建物所有權之認定已生
      「爭點效」效力，本件原告自不得再執前詞否認上開民事
      確定判決所認定之事實，本院亦無從再為相反之認定。是
      以，系爭建物為獅情話意湖畔小吃部即甲○○所有，應可
      認定。
（四）況原告亦自承獅情話意湖畔小吃部係登記為獨資經營（參
      本院卷第334 頁），並有高雄市營利事業登記證在卷可佐
      （詳本院卷第331 頁），益徵獅情話意湖畔小吃部縱為甲
      ○○與其他股東莊正惠等15人共同出資，惟應屬隱名合夥
      契約關係，獅情話意湖畔小吃部由甲○○為出名營業人，
      並登記為此獨資事業之負責人，則系爭建物既為獅情話意
      湖畔小吃部出資所興建，自亦應認定為獅情話意湖畔小吃
      部即甲○○所有，是原告主張系爭建物應為甲○○及莊正
      惠等15人所共有，不足採信。
六、綜上所述，系爭建物為獅情話意湖畔小吃部即甲○○所有，
    而非為甲○○及莊正惠等15人所共有。從而，原告請求確認
    甲○○及莊正惠等15人就系爭建物有所有權存在，為無理由
    ，應予駁回。
七、本件事實已臻明確，兩造其餘之攻擊或防禦方法、爭點，及
    未經援用之證據，經本院斟酌後，認為與判決基礎之事實並
    無影響，均不足以影響本裁判之結果，自無庸一一詳予論駁
    之必要，併此敘明。
據上論結，原告之訴為無理由，依民事訴訟法第78條，判決如主
文。
中    華    民    國    98    年    10    月    20    日
                     民事鳳山分庭審判長法  官  楊富強
                                       法  官  何悅芳
                                       法  官  林意芳
上為正本係照原本作成。
如不服本判決，應於送達後20日內，向本院提出上訴狀並表明上
訴理由，如於本判決宣示後送達前提起上訴者，應於判決送達後
10日內補提上訴理由書（須附繕本）。
中    華    民    國    98    年    10    月    20    日
                                       書記官  陸艷娣

司法院資訊處製作；財團法人民間司法改革基金會備份。
